臺灣高等法院民事判決　　　　　　　　　　　　　　九十三年度上易字第三二五號
　　上　訴　人　國際建築經理股份有限公司
　　法定代理人　盧文哲
　　訴訟代理人　林宜君律師
　　被上訴人　　柏德建設股份有限公司
　　法定代理人　林國義
　　訴訟代理人　張家聲律師
當事人間請求返還價金事件，上訴人對於中華民國九十三年二月十八日臺灣臺北地方
法院九十二年度訴字第四一七六號第一審判決提起上訴，本院於九十三年九月七日言
詞辯論終結，判決如下：
    主      文
上訴駁回。
第二審訴訟費用由上訴人負擔。
    事實及理由
一、本件被上訴人起訴主張：伊於民國（下同）九十一年十一月四日與上訴人簽訂建
    築經理契約書（下稱系爭契約），委請上訴人代為辦理伊預定興建之「柏德公園
    Ｃ區案」建築案（下稱系爭建築案）申請金融機構建築融資之相關事項，並交付
    簽約金新台幣（下同）七十五萬元予上訴人。於系爭契約第七條第一項約定契約
    成立後六個月內如無法為伊取得融資或金融機構核貸之融資總額度低於三億元時
    ，兩造即同意終止契約，上訴人並應退還部分簽約金即五十五萬元予伊。詎簽約
    後迄今已逾六個月，上訴人仍無法為伊取得融資貸款，為此依系爭契約上開約定
    ，求為命上訴人給付伊五十五萬元加計法定遲延利息之判決。原審為被上訴人勝
    訴之判決，並依兩造聲請分別為供擔保准、免假執行之宣告，被上訴人於本院為
    駁回上訴之聲明。
二、上訴人則以：伊代理被上訴人向陽信商業銀行社子分行（下稱陽信社子分行）辦
    理建築融資案，惟因該行考量被上訴人在系爭建築案當地尚有其他建築專案銷售
    中，未來或將影響系爭建築案之銷售，加以被上訴人於中聯信託投資公司復尚有
    一筆貸款，其繳息略有逾期等情，而未核准融資。伊於承辦期間並不知被上訴人
    有上開繳息逾期之情形，嗣經伊要求，被上訴人亦未能提供完整資料予以解釋，
    致使伊代理被上訴人申請之系爭建築融資案未能核准，是依系爭契約第七條第一
    項後段規定，被上訴人已支付伊之七十五萬元，應作為伊執行業務之損失，不得
    請求返還。又兩造已默示合意將系爭契約第七條第一項之六個月期限延展至陽信
    社子分行作出核貸決定為止，故上訴人縱於六個月內未取得融資，亦不構成違約
    。且伊於代辦融資作業期間，亦曾積極接洽其他多家銀行，非僅陽信社子分行，
    乃因可歸責於被上訴人之逾期繳息事由，違反契約約定，影響伊之權益，依系爭
    契約第七條第二項約定，被上訴人亦應支付伊三百二十五萬元之代辦融資服務費
    ，爰以之主張抵銷等語，資為抗辯，而於本院聲明廢棄原判決，請求駁回被上訴
    人在第一審之訴及假執行之聲請。
三、查被上訴人主張其於九十一年十一月四日與上訴人簽訂系爭契約，委請上訴人代
    為辦理系爭建築案申請融資事宜，並交付簽約金七十五萬元予上訴人。而上訴人
    迄未為被上訴人取得融資等事實，業據其提出建築經理契約書為證（見原審卷第
    七至十六頁），復為上訴人所不爭執，自堪信為真正。
四、被上訴人復主張上訴人應依系爭契約第七條第一項前段之規定返還部分簽約金五
    十五萬元乙節，則為上訴人所否認，並以前詞置辯。是本院所應審究者核為被上
    訴人之主張有無理由？其有無同條第一項但書後段或第二項之情形？經查：
  (一)按系爭契約第七條第一項係約定：「本契約成立後六個月內無法取得融資或金融
    機構核貸之融資總額度低於三億元正時，雙方同意終止契約，乙方（即上訴人）
    應退還部份簽約金額即五十五萬元整予甲方（即被上訴人），若因甲方無法依銀
    行之要求提出完整資料或提供不實資料或甲方發生支票退補等情事時，致乙方無
    法取得融資時，雙方同意終止本契約，且甲方應支付乙方簽約金之金額作為賠償
    乙方執行業務之損失。」（見原審卷第十三頁），而上訴人自九十一年十一月四
    日簽約後迄未為上訴人取得融資貸款，乃上訴人所是認，則被上訴人依前揭約定
    前段，主張上訴人應返還部分簽約金五十五萬元，即非全不足採。
  (二)上訴人雖抗辯兩造已合意將前開約定之六個月期限延期至陽信社子分行申貸案確
    定為止，其並無逾期等語，固據提出被上訴人傳真存摺影本、遲延融資說明摘要
    為佐（見原審卷第六八至七一頁），惟縱認上訴人抗辯被上訴人同意延期乙節屬
    實，陽信社子分行既已決定不予核貸，上訴人於兩造合意延長之期限屆至後仍未
    為被上訴人取得融資貸款，復為其所是認，則上訴人抗辯其並未逾期，殊不足取
    。
  (三)上訴人復抗辯其初不知有逾期繳息情事，經其要求，被上訴人亦未能提供完整資
    料予以解釋，是陽信社子分行以系爭建築案當地尚有其他建築專案銷售中，或將
    影響系爭建築案之銷售，及被上訴人有逾期繳息為由，未核准融資。故依系爭契
    約第七條第一項後段、第二項約定，應以被上訴人給付之簽約金賠償其業務之損
    失，且其得以應得之代辦融資服務費予以抵銷，並毋庸返還等語，固據其提出被
    上訴人之企業授信餘額及還款紀錄資訊、陽信社子分行九十二年六月十三日陽信
    社子第九二○一○○號函為證（見原審卷第三六、六六頁）。惟查：
    1.本件姑不論兩造約定系爭契約第七條第一項後段當時之真意，是否僅限被上訴
      人「無法依銀行之要求提出完整資料」、「提供不實資料」及「發生支票退補
      」三種情形，縱認上訴人抗辯系爭契約第七條第一項所列舉之三項事由僅為可
      歸責於被上訴人事由之例示乙節為真正，然該可歸責於被上訴人之事由，衡情
      亦應認係與無法取得融資有直接且唯一之因果關係，始足當之。蓋金融機構考
      量是否准予核貸之事由多端，苟被上訴人雖有可歸責事由，然金融機構基於其
      他不可歸責於被上訴人之事由而無融資之意，且被上訴人縱無可歸責事由，亦
      因其他不可歸責事由而無法獲得核貸時，自難遽謂該可歸責於被上訴人之事由
      與被上訴人未獲融資間有因果關係，應認此時該可歸責於被上訴人之事由並不
      該當於第七條第一項後段之情形。
    2.查本件陽信社子分行拒絕系爭融資核貸之理由為：「1.柏德建設股份有限公司
      於當地已有哈佛區及劍潭區正在銷售中，再推案之胃容量、產品定位及市場接
      受度，未來或將影響柏德公園Ｃ區之銷售狀況。2.柏德建設股份有限公司於中
      聯信託投資公司尚有一筆貸款，其繳息紀錄略有逾期，已請柏德建設股份有限
      公司提出說明，未蒙惠示」，有該行上開函文附卷可稽（見原審卷第六六頁）
      ，可知陽信社子分行不願核貸之原因，除被上訴人繳息曾有逾期外，尚考量到
      被上訴人在同地區之推案量等不可歸責於被上訴人之事由，是其不予核貸顯非
      以被上訴人曾經繳息逾期為直接且唯一之原因，揆諸上開說明，自不足遽認該
      行不予核貸之原因即係因被上訴人曾經繳息逾期，上訴人此部分之抗辯，顯不
      足採。參以系爭建築案業已另獲慶豐商業銀行北桃園分行正式撥貸融資，於九
      十二年七月二十九日亦曾獲第一商業銀行桃園分行表示同意核貸等情，有該行
      書面通知附卷可佐（見本院卷第五八頁），益見被上訴人有無繳息逾期尚非
      本件陽信社子分行不予核貸之唯一考量。是上訴人辯稱若非因被上訴人之繳息
      逾期情事，其即得依約完成代辦融資並取得得三百二十五萬元服務費云云，尚
      難憑採。
　　3.系爭契約第七條第二項固約定：「本契約成立後，甲方因違反本契約之約定或
　　　影響乙方權益時，甲方應負賠償之責，乙方得解除或終止本契約，甲方並同意
　　　已支付乙方之服務費用無須退還。」，然被上訴人因逾期繳息情事，曾提出銀
　　　行存摺等資料予上訴人，並經上訴人於九十年五月二十日據以提出「遲延繳息
　　　融資說明摘要」向陽信社子分行說明，（見原審卷第六八頁至七一頁），尚難
　　　遽認被上訴人有何不依指示提交資料之情形。上訴人復未能舉證證明其曾向被
　　　上訴人要求提交關於逾期繳息之資料而被上訴人有不為提供之行為，自不足認
　　　定被上訴人有何違反契約約定或影響上訴人權益情事。則上訴人辯稱被上訴人
　　　未提供完整資料，應依系爭契約第七條第一項後段、第二項賠償其業務之損失
　　　，並得以其應得之代辦融資服務費予以抵銷云云，洵屬無據。
五、綜上所述，被上訴人依系爭契約第七條第一項前段之規定，請求上訴人返還簽約
    金五十五萬元，及自起訴狀繕本送達上訴人之翌日即九十二年九月四日起至清償
    日止，按年息百分之五計算之利息，洵屬有據，應予准許。則原審為上訴人敗訴
    之判決，並依聲請分別為准免假執行之宣告，於法即無違誤。上訴意旨指摘原判
    決不當，求予廢棄改判，為無理由，應予駁回。
六、本件事證已臻明確，兩造其餘之攻擊或防禦方法，及未經援用之證據，經審酌認
    均不足影響判決結果，爰不逐一論述，併此敘明。
據上論結，本件上訴為無理由，依民事訴訟法第四百四十九條第一項、第七十八條，
判決如主文。
中　　　華　　　民　　　國　　九十三　　年　　　九　　　月　　二十九　　日
                              民事第十七庭
                                  審判長法  官  黃  騰  耀
                                        法  官  許  文  章
                                        法  官  黃  莉  雲
正本係照原本作成。
不得上訴。
中　　　華　　　民　　　國　　九十三　　年　　　十　　　月　　　四　　　日
　　　　　　　　　　　　　　　　　　　　書記官  秦  仲  芳
